最高法院刑事判決　　　　　　九十六年度台上字第一三０六號
上　訴　人　甲○○
　　　　　　乙○○
　　　　　　丙○○
　　　　　　丁○○
上 列一 人
選任辯護人　李慶松律師
上　訴　人　戊○○　男民國○○年○月○日生
　　　　　　　　　　身分證統一編號：Ｚ000000000
　　　　　　　　　　住台灣省雲林縣二崙鄉○○村○○路67號
　　　　　　己○○　男民國○○年○○月○日生
　　　　　　　　　　身分證統一編號：Ｚ000000000
　　　　　　　　　　住台灣省嘉義縣東石鄉東石村東石165號
上列上訴人等因常業重利案件，不服台灣高等法院台中分院中華
民國九十五年六月二十二日第二審更審判決（九十四年度重上更
(一)字第一八八號，起訴案號：台灣台中地方法院檢察署八十八年
度偵字第五七二三號），提起上訴，本院判決如下：
    主  文
原判決撤銷，發回台灣高等法院台中分院。
    理  由
本件原判決認定上訴人甲○○、乙○○、丙○○、丁○○、戊○
○、己○○，與綽號「阿威」之不詳姓名成年男子，共同基於犯
意之聯絡，自民國八十五年五月間起，在報紙刊登貸款廣告，並
利用（○四）0000000號電話作為聯絡工具，以招徠急迫
需款之人貸予金錢，而收取與原本顯不相當之重利。適思緯營造
有限公司（下稱思緯公司）實際負責人吳偉民因需款週轉，乃依
報紙廣告與甲○○等人聯絡。經甲○○與綽號「阿威」者至思緯
公司徵信後，即自八十五年五月三十一日起，至八十六年一月二
十一日止，先後貸與吳偉民計七十七筆款項，合計新台幣（下同
）四千七百七十萬元，並分別由甲○○、乙○○、己○○、戊○
○、丙○○及綽號「阿威」者將借款交予吳偉民。其利息之計算
，以每十四日為一期，每期每十萬元利息三萬元。吳偉民必須於
借款同時簽發二張支票（即每借款十萬元須簽發金額六萬五千元
之支票二紙，發票日期分別為借款後第七日及第十四日）交付。
甲○○、乙○○、己○○、戊○○、丙○○及綽號「阿威」者，
先後共向吳偉民收取其所簽發之支票金額合計六千零八十四萬一
千元，並將其中金額合計四千零六十八萬四千元之支票存入如原
判決附表所示之帳戶內兌領，而收取與原本顯不相當之重利。嗣
因吳偉民無力負擔利息，以致其所交付之部分支票金額合計一千
一百一十萬五千元退票。又庚○○（原名陳燕卿）自八十五年十
月間起，因其夫黃銘亮所經營之明大鋁業股份有限公司需款週轉
，乃依報紙廣告撥打000000000號行動電話，與甲○○
所經營之地下錢莊聯絡借款，雙方約定每借款一百萬元利息為十
五萬元至二十五萬元不等，每次借款亦須交付支票二張，第一張
發票日為借款日後第七日，第二張發票日為借款日後第十四日。
庚○○自八十六年一月間起至八十六年八月間止，向上訴人等所
經營之地下錢莊借款多次，每次借款金額一百萬元至四百萬元不
等，由乙○○、丙○○將借款交予庚○○，並將庚○○所交付之
部分支票分別存入原判決附表所示之帳戶內兌領。上訴人等與綽
號「阿威」者即以上述借款方式，收取與原本顯不相當之利息，
而以此為常業等情。因而撤銷第一審判決，改判仍論處上訴人等
共同乘他人急迫貸以金錢，而取得與原本顯不相當之重利為常業
罪刑，固非無見。
惟查：(一)、按被告以外之人於審判中具有刑事訴訟法第一百五十
九條之三所列各款情形（即一、死亡者。二、身心障礙致記憶喪
失或無法陳述者。三、滯留國外或所在不明而無法傳喚或傳喚不
到者。四、到庭後無正當理由拒絕陳述者。）之一者，其於檢察
事務官、司法警察官或司法警察調查中所為之陳述，經證明具有
可信之特別情況，且為證明犯罪事實之存否所必要者，得為證據
。是被告以外之人若具有上述條款所列情形之一，而法院如欲採
用其於檢察事務官、司法警察官，或司法警察調查中所為之陳述
作為證據者，必須於判決理由內詳細說明其憑以認定該項審判外
之陳述具有「可信之特別情況」之依據，並具體闡述該項審判外
之陳述何以係「證明犯罪事實存否所必要」之理由，始為適法。
原判決以被害人庚○○已於八十九年十二月二十七日遷居國外，
無從傳訊，因而採用其於法務部調查局台中市調查站（下稱台中
市調查站）之陳述，作為上訴人等犯罪之證據。但並未詳細說明
其憑以認定庚○○於台中市調查站之陳述如何具有「可信之特別
情況」之依據，亦未具體闡述該項審判外之陳述何以係「證明犯
罪事實存否所必要」之理由，遽謂庚○○在台中市調查站中所述
，經證明具有可信之特別情況，且為證明被告等犯罪事實之存否
所必要，自有證據能力云云（見原判決第九頁第八行至第十二行
）。依上說明，自有判決理由不備及採證違反證據法則之違法。
(二)、被告以外之人於檢察事務官、司法警察官或司法警察調查中
所為之陳述，與審判中不符時，其先前之陳述具有較可信之特別
情況，且為證明犯罪事實所必要者，得為證據，刑事訴訟法第一
百五十九條之二定有明文。故被告以外之人於檢察事務官、司法
警察官或司法警察調查中所為之陳述，與審判中所述不符時，如
法院欲採用其先前於檢察事務官、司法警察官，或司法警察調查
中所為之陳述作為證據者，亦應於判決理由內說明其憑以認定該
項審判外之陳述如何具有「可信之特別情況」之依據，並具體闡
述該項審判外之陳述何以係「證明犯罪事實存否所必要」之理由
，始為適法。卷查證人陳慶秋於台中市調查站證稱：如原判決附
表所示編號六之帳戶係伊開戶後交給趙耘尉使用，趙耘尉再交予
綽號「阿福」之地下錢莊業者使用，綽號「阿福」者即丁○○；
甲○○、乙○○與丁○○是同夥經營地下錢莊等語（見八十八年
度偵字第五七二三號偵查卷Ａ第一三四頁至第一三五頁反面）。
嗣於原審則改稱：伊與丁○○係以前在新勝公司之同事，老闆為
趙耘尉，因趙耘尉信用不好，叫貨須使用支票，伊乃申請支票予
趙耘尉及堂姊使用，伊在第六信用合作社北屯分社申辦帳戶交予
趙耘尉使用等語（見原審卷第一二四頁反面至第一二六頁反面）
。是證人陳慶秋於台中市調查站所陳，與其嗣後在原審所述並非
完全相符。乃原判決排斥證人陳慶秋在原審之證詞，而採用其在
台中市調查站之陳述作為證據，但並未說明其憑以認定該證人於
台中市調查站之陳述具有「可信之特別情況」之依據，亦未具體
闡述該項審判外之陳述何以係「證明犯罪事實存否所不可或缺」
之理由，遽謂證人陳慶秋於台中市調查站中所述具有較可信之特
別情況，且為證明犯罪事實存否所必要，自有證據能力云云（見
原判決第十一頁第十一行至第十五行）。依上說明，亦有判決理
由不備及採證違反證據法則之違法。(三)、原判決事實欄雖認定庚
○○向甲○○所經營之地下錢莊每借款一百萬元，利息為十五萬
元至二十五萬元不等，每次借款須交付二張支票，第一張發票日
為借款日後第七天，第二張發票日為借款日後第十四天等情（見
原判決第三頁倒數第六行至倒數第三行）。但對於庚○○上述借
款之利息究係年息、月息、週息（或雙週息）或日息？以及庚○
○每次借款所必須交付二張支票之金額各若干？並未詳加認定記
載明白，尚嫌疏略。又原判決於事實欄認定：庚○○自「八十五
年十月間起」依報紙廣告撥打000000000號行動電話，
與甲○○所經營之地下錢莊聯絡，並向該地下錢莊借款等情（見
原判決第三頁倒數第十行至倒數第六行）。但其理由卻說明：庚
○○實際借款時間應係自「八十六年一月間起」，至八十六年八
月間止云云（見原判決第九頁倒數第十行至倒數第八行）。其事
實認定與理由說明未盡一致，亦有判決理由矛盾之違誤。(四)、原
判決認定上訴人等向借款人吳偉民、庚○○所收取之支票，亦存
入「劉桂朋」在台中市第六信用合作社北屯分社第一一五二八一
號帳戶內（見原判決第三頁倒數第十五行、倒數第十四行、第四
頁第一行至第十三行及附表編號五所載）。且吳偉民於台中市調
查站亦指認劉桂朋之照片，證稱該人亦係地下錢莊之成員等語（
見偵查卷第四十七頁反面、第五十頁）。若其所述可信，則劉桂
朋亦為本件常業重利犯罪之共犯。原判決雖以劉桂朋否認其事，
且吳偉民於偵查中並未再指認劉桂朋為地下錢莊之成員等情，因
認尚難僅憑吳偉民於台中市調查站之指證，即認定劉桂朋為本案
之共犯（見原判決第十七頁第三行至第八行）。然吳偉民於台中
市調查站指證劉桂朋亦為地下錢莊之成員一節，究竟如何與事實
不符而不足以採信？以及劉桂朋之銀行帳戶究竟係由何人提供本
件重利犯罪使用？其緣由如何？對此渠是否知情？與本件犯罪有
何關聯？均仍有待究明釐清，本院前次發回意旨對此已加以指明
。乃原審仍未就上述疑點加以調查釐清論敘明白，遽謂不能證明
劉桂朋為本件重利犯罪之共犯，其調查證據未盡之瑕疵依然存在
，自有可議。(五)、原判決認定上訴人等向借款人吳偉民、庚○○
所收取之支票，亦存入「陳慶秋」在台中市第六信用合作社北屯
分社第一一一七六三號帳戶內（見原判決第三頁倒數第十五行、
倒數第十四行、第五頁第三行至第六行及附表編號六所載）。而
陳慶秋於台中市調查站亦陳稱：上述帳號係伊開戶後交予趙耘尉
使用，趙耘尉再交給綽號「阿福」之地下錢莊業者使用，綽號「
阿福」者即係丁○○；甲○○、乙○○與丁○○係同夥經營地下
錢莊等語（見偵查卷第一三四頁、第一三五頁）。而丁○○於偵
查中亦陳稱：陳慶秋之帳戶係經陳慶秋同意開設，存摺係由甲○
○保管等語（見八十八年度偵字第五七二三號偵查卷Ａ第五八九
頁、第五九○頁）；於第一審亦陳稱：陳慶秋係伊以前通訊行之
員工，伊有陪同陳慶秋至銀行開戶等語（見第一審卷第一三五頁
反面）。原判決採信陳慶秋及丁○○前揭陳述，並於理由內說明
：證人陳慶秋係丁○○之員工，且其與丁○○將如原判決附表（
編號四及編號六）所示之帳戶供乙○○等經營之地下錢莊存提款
使用云云（見原判決第十頁倒數第六行至倒數第四行）。則陳慶
秋既係丁○○之員工，又知悉丁○○與甲○○、乙○○等人同夥
經營地下錢莊，則其申請銀行帳戶供乙○○等人所共同經營之地
下錢莊存提款使用之目的何在？是否有幫助或共同參與本件重利
犯罪之意思？即非無探究之餘地。上述疑點與陳慶秋是否亦為本
件常業重利犯罪之共犯有關，自有詳加根究釐清之必要。原審對
此項疑點未一併加以調查釐清明白，亦嫌調查未盡又原判決理由
內謂丁○○對本件常業重利犯罪，與甲○○等其他共犯具有犯意
之連絡及「行為之分擔」而論以共同正犯，但其事實欄內對於丁
○○究竟參與本件犯罪何種行為之分擔」，並未詳加認定記載明
白，亦有未洽。以上或為上訴意旨所指摘，或為本院得依職權調
查之事項，應認原判決仍有撤銷發回之原因，至原判決關於不另
為無罪諭知部分，因與發回部分具有審判不可分關係，應併予發
回。又刑法第三百四十五條關於常業重利罪之規定，已於九十四
年二月二日修正刪除，並於九十五年七月一日生效實施，更審時
應注意新舊法之比較適用，附此敘明。
據上論結，應依刑事訴訟法第三百九十七條、第四百零一條，判
決如主文。
中　　華　　民　　國　九十六　年　　三　　月　 十五　 日
                      最高法院刑事第十二庭
                          審判長法官  池　啟　明
                                法官  王　居　財
                                法官  郭　毓　洲
                                法官  韓　金　秀
                                法官  黃　梅　月
      本件正本證明與原本無異
                                      書  記  官
中　　華　　民　　國　九十六　年　　三　　月　　　　　日
                                                      v
